---
title: "3° Encuesta KIWI de Sueldos de RH"
author: "R4HR Club de R para RRHH"
date: "2022-11-30"
output: 
  html_document:
    theme: cosmo
    highlight: haddock
    toc: true
    toc_float: true
    code_folding: hide
    code_download: true
---

```{r setup, include=FALSE}
knitr::opts_chunk$set(echo = TRUE, message = FALSE, warning = FALSE, fig.retina = 3, out.width = "80%", fig.align = "center")

# Librerías ----
pacman::p_load(tidyverse, funModeling, gt, extrafont, scales, 
               ggalt, kableExtra, wordcloud, networkD3,
               data.table, ggeconodist)

# Configuraciones generales ----

options(scipen = 999)   # Modifica la visualización de los ejes numérico a valores nominales

loadfonts(quiet = TRUE) # Permite cargar en R otros tipos de fuentes.

# Estilo limpio sin líneas de fondo
estilo <- theme(panel.grid = element_blank(),
                plot.background = element_rect(fill = "#FBFCFC"),
                panel.background = element_blank(),
                text = element_text(family = "Roboto"),
                plot.title.position = "plot")

# Estilo limpio con líneas de referencia verticales en gris claro
estilov <- theme(panel.grid = element_blank(),
                 plot.background = element_rect(fill = "#FBFCFC"),
                 panel.background = element_blank(),
                 panel.grid.major.x = element_line(color = "#AEB6BF"),
                 text = element_text(family = "Roboto"),
                 plot.title.position = "plot")

# Estilo limpio con líneas de referencia horizontales en gris claro
estiloh <- theme(panel.grid = element_blank(),
                 plot.background = element_rect(fill = "#FBFCFC"),
                 panel.background = element_blank(),
                 panel.grid.major.y = element_line(color = "#AEB6BF"),
                 text = element_text(family = "Roboto"),
                 plot.title.position = "plot")

genero <- c("#8624F5", "#1FC3AA", "#FFD129", "#75838F") #Violeta - Verde - Amarillo - Gris
genero3 <- c("#8624F5","#FFD129", "#1FC3AA")

colores <-  c("#8624F5", "#1FC3AA")

azul <- "#344D7E"
verde <-  "#1FC3AA"
rosa1 <- "#B95192"
rosa2 <- "#EE5777"
naranja <- "#FF764C"
amarillo <- "#FFD129"
gris <- "#75838F"
lila <- "#8624F5"
rojo <- "#943126"

col4 <- c(azul, lila, rosa1, rosa2)
col5 <- c(azul, lila, rosa1, rosa2, naranja)
col6 <- c(azul, lila, rosa1, rosa2, naranja, amarillo)

# Creo un objeto con un texto que se va a repetir mucho a lo largo del análisis
fuente <- "Fuente: Encuesta KIWI de Sueldos de RRHH para Latam 2022"

# Creo objetos para formatear las etiquetas numéricas de los ejes x e y
eje_x_n <- scale_x_continuous(labels = comma_format(big.mark = ".", decimal.mark = ","))

eje_y_n <- scale_y_continuous(labels = comma_format(big.mark = ".", decimal.mark = ","))

eje_x_p <- scale_x_continuous(labels = percent_format(accuracy = 1))

eje_y_p <- scale_y_continuous(labels = percent_format(accuracy = 1))


# Datos ----
# Relación de dependencia
rh22 <- read_delim("data/rh_2022.csv", delim = ";")

# Freelancers
freelo22 <- read_delim("data/freelancers_2022.csv", delim = ";")

# Base Original
kiwi <- read_delim("data/kiwi_2022.csv", delim = ";") %>% 
  janitor::clean_names()

# Ediciones anteriores
# Encuesta
kiwi21 <- read.csv("https://raw.githubusercontent.com/r4hr/kiwi2021/main/data/rh_2021.csv",
                   sep = ";",
                   encoding = "UTF-8") 

kiwi20 <- read.csv("https://raw.githubusercontent.com/r4hr/kiwi2021/main/data/rh_2020.csv", 
                   sep = ";",
                   encoding = "UTF-8")

# Limpieza de datos -----

# Agrupar puestos
rh22 <- rh22 %>% 
  mutate(puesto = fct_collapse(puesto, "Analista" = c("Analista", "Analista de People Operations", "Consultor",
                                                      "IT RECRUITER", "Specialist", "Profesional RRHH", "Recruiter IT"),
                               "Responsable" = c("Responsable", "Coordinadora", "Líder Ágil", "Supervisor", 
                                                 "Líder de selección")),
         puesto = factor(puesto, levels = c("Director", "Gerente", "Jefe", "Responsable", "HRBP", 
                         "Analista", "Administrativo", "Pasante")))

## Agrupar funciones ----
rh22 <-  rh22 %>% 
  mutate(funcion = fct_collapse(funcion, "Generalista" = c("Generalista", "Generalista + RRLL",
                                                           "Generalista, no hay un foco que sobresalga",
                                                           "Gestión de toda el área de RRHH",
                                                           "Gestión RRHH", "Jefe de RR.HH Generalista",
                                                           "Mix de varias: capacitacion / compensacion / rrll / adm", "Son varias funciones", "Tengo mas de un area.", 
                                                           "Todas las anteriores", "Todas. Soy jefe"),
                                "Relaciones laborales" = c("Relaciones laborales", "Relaciones Industriales"),
                                "Capacitación y desarrollo" = c("Capacitación y desarrollo", "Capacitación y Selección",
                                                                "IT Talent Acquisition & HRBP de Desarrollo y Producto"),
                                "Reclutamiento y selección" = c("Reclutamiento y selección", "Reclutamiento y Selección más administración de personal", "Reclutamiento, seleccion, clima,comunicación, beneficios",
                                                                "Responsable de atracción de talento + cultura organizacional"),
                                "People analytics" = c("People analytics", "Proyectos y People Analytics"),
                                "Diseño organizacional" = c("Diseño organizacional", "Lider de proyectos HR"),
                                "Cultura y bienestar" = c("Cultura y bienestar", "Cultura Organizacional",
                                                          "Personas y cultura"),
                                "Payroll / Liquidación de sueldos" = c("Payroll / Liquidación de sueldos", "Operaciones de RRHH", "Controller"))) 

## Unificar tipo de contrato
rh22 <- rh22 %>% 
  mutate(tipo_contratacion = fct_collapse(tipo_contratacion, "Indeterminado" = c("Indeterminado", "RELACION DE DEPENDENCIA")))

```

# Introducción

[R4HR Club de R para RRHH](https://r4hr.club) es una comunidad de aprendizaje de programación de R para profesionales y estudiantes que trabajen o quieran trabajar en RRHH.

Somos una comunidad que usa mayormente datos de ejemplo relacionados con RRHH, y que genera contenido en castellano para eliminar las barreras en el aprendizaje y facilitar que más personas adopten las herramientas de análisis de datos en sus trabajos.

Para saber más de nosotros te invitamos a leer [este post](https://r4hr.club/2020/09/23/el-club-de-r-para-rrhh/).

También podés ver todo el contenido que generamos en los siguientes links:

`r icons::fontawesome("google-drive")` [Google Drive](https://drive.google.com/drive/folders/1Qck3z_t6XLRXb2vbN-00931DgdJZ0yse?usp=sharing)

`r icons::fontawesome("youtube")` [YouTube](https://youtube.com/playlist?list=PLZuVytUJrxQlcqu6l-P3ou4vV2mRJU2Ka)

`r icons::fontawesome("github")` [Github](https://github.com/r4hr/)

`r icons::fontawesome("link")` También te invitamos a seguirnos en todas [nuestras redes sociales](https://linktr.ee/r4hrclub).

Pueden acceder a los datos crudos desde [este link](https://docs.google.com/spreadsheets/d/1KeB-sXRMmDhzgEPWLDVNUHgpgroVNsLO2UWE0RLLCVw/edit?usp=sharing).

```{r}
pais_rd <- rh22 %>% 
  group_by(pais) %>% 
  tally() %>% 
  ungroup 

pais_freelo <- freelo22 %>% 
  group_by(pais) %>% 
  tally() %>% 
  ungroup 

paises_kiwi <- full_join(pais_freelo, pais_rd, by = "pais") %>% 
    mutate(n.x = coalesce(n.x, 0),
         n.y = coalesce(n.y, 0),
         n = n.x + n.y)
```

# Motivaciones

Como en RRHH trabajamos con datos sensibles, es complejo conseguir datos para practicar cuando estás aprendiendo sobre People Analytics, especialmente la parte práctica. Por eso, e inspirados en la Encuesta de [SysArmy](https://sysarmy.com/blog/posts/resultados-de-la-encuesta-de-sueldos-2020-2/), una comunidad de tecnología, que entre otras cosas, organiza eventos como **Nerdearla**.

Por esta razón hicimos nuestra propia encuesta, relevando datos de profesionales que trabajan tanto bajo relación de dependencia como de manera freelance. El relevamiento de datos lo hicimos entre el 7 de octubre y el 22 de noviembre de 2021.

En esta edición recibimos `r nrow(rh22) + nrow(freelo22)` respuestas de `r nrow(paises_kiwi)` países diferentes.

```{r tabla_rtas_pais}
paises_kiwi %>%
  arrange(-n, pais) %>% 
  select(pais, n) %>% 
  rename("País" = pais,
         "Respuestas" = n) %>% 
  kbl(caption = "Respuestas por País", ) %>% 
  kable_styling(full_width = F, position = "center",
                bootstrap_options = c("striped", "hover", "condensed", "responsive")) %>% 
  footnote(general = fuente)
```

Del total de respuestas recibidas, `r nrow(rh22)` son de personas que trabajan en relación de dependencia en RRHH, mientras que `r nrow(freelo22)` personas trabajan de manera freelance.

```{r}

paises_kiwi <- paises_kiwi %>% 
  group_by(pais) %>% 
  summarise(total_freelo = sum(n.x),
            total_rd = sum(n.y)) %>% 
  ungroup() %>% 
  pivot_longer(cols = c("total_freelo", "total_rd"),
               names_to = "trabajo",
               values_to = "rtas")

kiwi %>% 
  select(trabajo) %>% 
  group_by(trabajo) %>% 
  count() %>% 
  ggplot(aes(x = n, y = trabajo)) +
  geom_col(fill = azul) +
  estilov +
  geom_text(aes(label = n), # Indica la cantidad de decimales
            size = 3,       # Cambia el tamaño de la letra
            hjust = 1.2,    # Mueve la etiqueta para la izquierda
            color = "white",
            family = "Roboto") +
  labs(title = "Respuestas por tipo de trabajador", 
       x = "", y = "", 
       caption = fuente)
```

Como aclaración, cuando nos referimos a la **identidad de género** de las personas, utilizamos los términos Mujer cis/Mujer trans* y *Hombre cis/Hombre trans* para poder reflejar con mayor precisión el abánico de identidades y percepciones.

> El térmiino *"cis"* hace referencia a que la persona se identifica con el mismo género con el que nació.

Le agradecemos mucho a [Ivana Feldeberg](https://www.linkedin.com/in/ivana-feldfeber/) del [Observatorio de Datos con Perspectiva de Género](https://www.datagenero.org/) por el asesoramiento en este apartado.

Dicho esto, las respuestas según la identidad de género de las personas que participaron es la siguiente:

```{r fig.show='hold', out.width="50%", fig.align='default'}

# Gráfico para relación de dependencia----
rh22 <- rh22 %>% 
  mutate(genero = fct_collapse(genero,  "Hombre cis" = c("Hombre cis", "Varon")))

div <- rh22 %>% 
  select(genero) %>% 
  mutate(genero = factor(genero, 
                         levels = c("Mujer cis", "Hombre cis", "Mujer trans"))) %>% 
  group_by(genero) %>% 
  summarise (n = n()) %>% 
  mutate(freq = n/sum(n)) %>% 
  arrange(-n)

# Compute the cumulative percentages (top of each rectangle)
div$ymax <- cumsum(div$freq)

# Compute the bottom of each rectangle
div$ymin <- c(0, head(div$ymax, n=-1))

# Compute label position
div$labelPosition <- (div$ymax + div$ymin) / 2

# Compute a good label
div$label <- paste0(div$genero, "\n Cant: ", div$n)

# Make the plot
ggplot(div, aes(ymax=ymax, ymin=ymin, xmax=4, xmin=3, fill=genero)) +
  geom_rect() +
  coord_polar(theta="y") + # Try to remove that to understand how the chart is built initially
  xlim(c(2, 4)) +# Try to remove that to see how to make a pie chart
  scale_fill_manual(values = c(lila, verde, amarillo)) +
  theme_void() +
  theme(legend.position = "top",
        panel.background = element_blank(),
        plot.title.position = "plot",
        text = element_text(family = "Roboto")) +
  labs(title = "Cantidad de respuestas según identidad de género",
       subtitle = "Relación de Dependencia",
       fill = "Identidad de Género", 
       caption = fuente)

# Gráfico de freelancers ----
freelo22 <- freelo22 %>% 
  mutate(genero = fct_collapse(genero, "Mujer cis" = c("Mujer cis", "Mujer")))

div <- freelo22 %>% 
  select(genero) %>% 
  group_by(genero) %>% 
  summarise (n = n()) %>% 
  mutate(freq = n/sum(n)) %>% 
  arrange(-n)

# Compute the cumulative percentages (top of each rectangle)
div$ymax <- cumsum(div$freq)

# Compute the bottom of each rectangle
div$ymin <- c(0, head(div$ymax, n=-1))

# Compute label position
div$labelPosition <- (div$ymax + div$ymin) / 2

# Compute a good label
div$label <- paste0(div$genero, "\n Cant: ", div$n)

# Make the plot
ggplot(div, aes(ymax=ymax, ymin=ymin, xmax=4, xmin=3, fill=genero)) +
  geom_rect() +
  coord_polar(theta="y") + # Try to remove that to understand how the chart is built initially
  xlim(c(2, 4)) +# Try to remove that to see how to make a pie chart
  scale_fill_manual(values = c(verde, lila)) +
  theme_void() +
  theme(legend.position = "top",
        panel.background = element_blank(),
        plot.title.position = "plot",
        text = element_text(family = "Roboto")) +
  labs(title = "Cantidad de respuestas según identidad de género",
       subtitle = "Freelancers",
       fill = "Identidad de Género", 
       caption = fuente)

```

En resumen, más de dos tercios de las personas que participaron de esta encuesta son mujeres cis. Algo que reflejan los datos es que en las áreas de Recursos Humanos, la diversidad de identidades de género es prácticamente nula.

```{r genero_participantes}
# Corregir identidad de género
kiwi <- kiwi %>% 
    mutate(genero = fct_collapse(genero, "Mujer cis" = c("Mujer cis", "Mujer"),
                               "Hombre cis" = c("Hombre cis", "Varon")),
         genero = factor(genero, levels = c("Mujer cis", "Hombre cis")))

# Crear tabla
kiwi %>% 
  group_by(genero) %>% 
  tally(sort = T) %>% 
  mutate(Porcentaje = n/sum(n),
         Porcentaje = percent(Porcentaje, accuracy = 0.1)) %>% 
  janitor::adorn_totals() %>% 
  rename("Identidad de Género" = genero, 
         "Cantidad" = n) %>% 
  kbl(caption = "Total de Participantes según\nIdentidad de Género") %>% 
  kable_styling(full_width = F, position = "center",
                bootstrap_options = c("striped", "hover", "condensed", "responsive")) %>% 
  footnote(general = fuente, general_title = "")

```

# Análisis de remuneraciones
## Remuneraciones por país

En esta sección nos dedicaremos a comparar los sueldos entre los países. En primer lugar, hay que resaltar que los resultados no son representativos de los mercados de los países, sino que lo son de los datos recolectados.

Por otra parte, la baja cantidad de respuestas recolectadas de otros países fuera de la Argentina, nos hace imposible, hacer un análisis comparado representativo de los puestos. Sin embargo, hay algunos datos intresantes para analizar.

Primero, analicemos los sueldos de los trabajadores en relación de dependencia, de cuyos países hayamos recibido al menos 5 respuestas.

```{r sueldo_pais1}
sueldos_dolar <- rh22 %>% 
  select(puesto, sueldo_dolar, pais, tipo_contratacion) %>% 
  filter(puesto != "Pasante", tipo_contratacion != "Pasante")

# Eliminamos los sueldos que están dentro del rango entre los percentiles 5 y 95
numericos <- profiling_num(sueldos_dolar)
poda_p05 <- numericos[1,6]
poda_p95 <- numericos[1,10]

# Dado que los percentiles 5 y 95 están en U$501 y 4656 respectivamente, 
# podamos todo lo que esté fuera de ese rango

media_pais <- sueldos_dolar %>% 
  filter(pais %in% c("Argentina", "Paraguay", "México", "Perú", "Bolivia", "España"),
         between(sueldo_dolar,poda_p05,poda_p95)) %>% 
  group_by(pais) %>% 
  summarise(sueldop = list(mean_se(sueldo_dolar))) %>% 
  unnest(cols = c(sueldop)) 
 
sueldo_dolar_pais <- rh22 %>% 
  select(pais, sueldo_dolar) %>% 
  filter(between(sueldo_dolar, poda_p05, poda_p95),
         pais %in% c("Argentina", "Paraguay", "México", "Perú", "Bolivia", "España"))

# Gráfico
ggplot(media_pais, aes(reorder(pais, -y), y =  y))+
  geom_col(fill = azul, alpha = 0.85) +
  geom_errorbar(aes(ymin = ymin,ymax = ymax), position = "dodge", color = "#333e47")+
  geom_point(data = sueldo_dolar_pais, aes(x = pais, y = sueldo_dolar), 
             alpha = 0.3, size = 2, color = "#75838F",
             position = position_jitter(width = 0.15))+
  geom_text(aes(label = comma(round(x=y, 0), big.mark = ".", 
                              decimal.mark = ","),
                vjust = 1.5, fontface = "bold"), 
            size = 4, color = "white",
            family = "Roboto")+
  eje_y_n +
  labs(title = "Salario promedio por país",
       subtitle = "Sueldos de RRHH en U$S",
       caption = paste0(fuente,"\nPaíses con 5 o más respuestas"),
       x = NULL, y = NULL) + 
  estiloh
```

En **España** se encuentran los sueldos más altos de la muestra. Dentro de Latinoamérica, **México** es el país con mejores sueldos de la región seguido por Argentina. Obtuvimos muy pocas respuestas de **Uruguay** y **Chile**, que en las dos ediciones anteriores tenían los sueldos de la región, pero por la baja cantidad de respuestas, fueron excluidos del presente análisis.

## Análisis de sueldos por puestos en Latinoamérica

```{r sueldo_puesto}
# Crear un data frame sólo con países de Latinoamérica
rh22la <- rh22 %>% 
  filter(pais != "España")

# Gráficos de sueldo promedio por puesto
rh22la %>% 
  select(puesto, sueldo_dolar) %>% 
  filter(puesto != "Pasante",
         between(sueldo_dolar, poda_p05, poda_p95)) %>% 
  group_by(puesto) %>% 
  summarise(mediana_salarial = median(sueldo_dolar)) %>% 
  ggplot(aes(x = mediana_salarial, y = fct_rev(puesto))) +
  geom_col(fill = azul) +
  geom_text(aes(label = comma(mediana_salarial, accuracy = 1,prefix = "USS ",
                              decimal.mark = ",", big.mark = ".")),
                color = "#FBFCFC",
                hjust = 1.2,
            fontface = "bold",
            size = 3) +
  estilov +
  labs(title = "Mediana salarial por puesto", 
       subtitle = "Sueldos de RRHH en U$S", 
       x = "", y = "", 
       caption = fuente) +
  eje_x_n

```

La posición de **HRBP** presenta una complejidad, que es que dependiendo la empresa el rol es similar al de un Manager, o en otros casos es un Analista Especializado o Senior. Por esa razón tiene una mediana salarial más alta que los **Responsables**. Es por eso que encontramos entre los **HRBP** encontramos un suledo mínimo similar al de los analistas y salarios máximos mayores que el de los directores.

```{r sueldo_puesto_tabla}
gt(rh22la %>% 
     select(puesto, sueldo_dolar) %>% 
     filter(puesto != "Pasante",
            between(sueldo_dolar, poda_p05, poda_p95)) %>% 
     group_by(puesto) %>% 
     summarise(minimo = min(sueldo_dolar),
               mediana_salarial = median(sueldo_dolar),
               maximo = max(sueldo_dolar),
               cant = n())
     ) %>% 
  tab_header(title = "Mediana salarial por puestos", 
             subtitle = "Sueldos en U$D") %>% 
  tab_source_note(source_note = fuente) %>% 
   fmt_currency(columns =  c("mediana_salarial", "minimo", "maximo"), decimals = 0,
               sep_mark = ".", dec_mark = ",") %>% 
  cols_label(puesto = "Posición",
             minimo = "Mínimo",
             mediana_salarial = "Mediana",
             maximo = "Máximo",
             cant = "Respuestas") 
```

## Anállisis por Funciones

Al igual que en ediciones anteriores, las funciones de RH más especializadas como **Diseño Organizacional**, **Cultura y Bienestar** y **People Analytics** cuentan con salarios más altos, mientras que funciones más transaccionales como **Administración de Personal** están dentro de los más bajos. 



```{r funcion1}
# Calcular la mediana salarial 
funcion_rh <- rh22la %>% 
  filter(puesto != "Pasante",
         between(sueldo_dolar, poda_p05, poda_p95)) %>% 
  group_by(funcion) %>% 
  summarise(mediana = median(sueldo_dolar),
            cant = n()) %>% 
  arrange(-mediana)

min_funcion <- round(min(funcion_rh$mediana))
max_funcion <- round(max(funcion_rh$mediana))

# Gráfico
ggplot(funcion_rh, aes(x = mediana, y = reorder(funcion, mediana))) +
  geom_point(color = azul, size = 3) +
  geom_segment(aes(x = 0, xend = mediana, 
                   y = funcion, yend = funcion),
               color = azul) +
  labs(title = "Mediana Salarial por Función en LATAM",
       subtitle = "Sueldos de RRHH en U$S",
       x = NULL, y = NULL,
       caption = fuente) +
  geom_text(aes(label = comma(mediana, accuracy = 1,prefix = "USS ",
                              decimal.mark = ",", big.mark = ".")),
                color = azul,
                hjust = -.2,
            fontface = "bold",
            size = 3) +
  estilov +
  eje_x_n +
  scale_x_continuous(limits = c(0, 3000)) 

```

Nuevamente es necesario aclarar que hay funciones donde no tenemos mucha cantidad de respuestas como **Compliance** donde sólo tenemos un solo caso, pero la diferencia entre las funciones con mayores sueldos, y con los menores sueldos es muy amplia (U$D `r max_funcion - min_funcion`).

```{r}
gt(rh22la %>% 
     filter(puesto != "Pasante",
            between(sueldo_dolar, poda_p05, poda_p95)) %>% 
     select(funcion, sueldo_dolar) %>% 
     group_by(funcion) %>% 
     summarise(minimo = min(sueldo_dolar),
               mediana_salarial = median(sueldo_dolar),
               maximo = max(sueldo_dolar),
               cant = n())
     ) %>% 
  tab_header(title = "Mediana salarial por Función", 
             subtitle = "Sueldos en U$D") %>% 
  tab_source_note(source_note = fuente) %>% 
   fmt_currency(columns =  c("mediana_salarial", "minimo", "maximo"), decimals = 0,
               sep_mark = ".", dec_mark = ",") %>% 
  cols_label(funcion = "Función",
             minimo = "Mínimo",
             mediana_salarial = "Mediana",
             maximo = "Máximo",
             cant = "Respuestas") 
```


## Sueldos según el origen del capital

Si dividimos los gráficos según el *Origen del Capital*, podemos apreciar que en líneas generales, la mediana salarial en empresas multinaciones es mayor que en las empresas nacionales. Solamente en las posiciones de **HRBP** y de **Gerente** se aprecia una paridad salarial respecto del origen del capital de la organización.

```{r origen_capital}
rh22la %>% 
  select(origen_capital, puesto, sueldo_dolar) %>% 
  filter(puesto != "Pasante", 
         between(sueldo_dolar, poda_p05, poda_p95)) %>% 
  group_by(puesto, origen_capital) %>% 
  summarise(mediana_salarial = median(sueldo_dolar)) %>% 
  ggplot(aes(x = mediana_salarial, y = fct_rev(puesto), fill = origen_capital)) +
  geom_col() +
  geom_text(aes(label = round(x=mediana_salarial, 0), hjust = 1.2, fontface = "bold"),size = 3, color = "white") +
  scale_fill_manual(values = c(verde, azul)) +
  estilov +
  eje_x_n +
  facet_wrap(~origen_capital) +
  labs(title = "Mediana salarial por puesto según origen del capital", 
       subtitle = "Sueldos de RRHH en U$S", 
       x = "", y = "", fill = "", 
       caption = fuente) +
  theme(legend.position = "top")
```

Veamos este gráfico de otra manera:

```{r origen_capital_slope}

slope_df <- rh22la %>% 
  select(puesto, sueldo_dolar, origen_capital) %>% 
  filter(between(sueldo_dolar, poda_p05, poda_p95),
         puesto != "Pasante") %>% 
  group_by(puesto, origen_capital) %>% 
  summarise(mediana_salarial = round(median(sueldo_dolar)))

CGPfunctions::newggslopegraph(dataframe = slope_df,
                Times = origen_capital,
                Measurement = mediana_salarial,
                Grouping = puesto,
                Title = "Diferencias entre sueldos de RRHH en empresas nacionales y multinacionales",
                SubTitle = "Mediana Salarial. Sueldos en U$S",
                Caption = fuente, WiderLabels = T
                
                )
```

## Análisis por rubro y origen del capital

Para el análisis de los rubros de la empresa, vamos a filtrar los 5 rubros que tienen más respuestas. También eliminaremos del análisis el puesto de Director porque no se encuentra presente en todos los rubros.

```{r rubros, fig.height=15}
top_5_rubros <- rh22la %>% 
  select(rubro) %>% 
  group_by(rubro) %>% 
  count(sort = TRUE) %>%
  filter(rubro != "Otros", n > 30) %>% 
  pull(var = rubro)


rh22la %>% 
  select(rubro, origen_capital, puesto, sueldo_dolar) %>% 
  filter(puesto != "Pasante", puesto != "Director",
         between(sueldo_dolar, poda_p05, poda_p95),
         rubro %in% top_5_rubros) %>% 
  group_by(rubro, puesto, origen_capital) %>% 
  summarise(mediana_salarial = median(sueldo_dolar)) %>% 
  ggplot(aes(x = mediana_salarial, y = fct_rev(puesto), 
             fill = origen_capital)) +
  geom_col() +
  geom_text(aes(label = round(x=mediana_salarial, 0), 
                hjust = 1.2, 
                fontface = "bold"),
            size = 3, 
            color = "white") +
  scale_fill_manual(values = c(verde, azul)) +
  estilo +
  eje_x_n +
  facet_grid(rubro~origen_capital) +
  labs(title = "Mediana salarial por puesto según origen del capital", 
       subtitle = "Sueldos de RRHH en U$S", 
       x = "", y = "", fill = "", 
       caption = fuente) +
  theme(legend.position = "top")
```

Para ver las medianas salariales por rubros junto con el desvío estándar, pueden ver la siguiente tabla:

```{r rubros2}
rh22la %>% 
    select(rubro, sueldo_dolar) %>% 
    filter(between(sueldo_dolar, poda_p05, poda_p95)) %>% 
    group_by(rubro) %>% 
    summarise(mediana_salarial = round(median(sueldo_dolar)),
              desvio_salarial = round(sd(sueldo_dolar)),
              Respuestas = n()) %>% 
  ungroup() %>% 
    arrange(-mediana_salarial) %>% 
  kbl(caption = "Mediana salarial por rubro. En U$S", 
      col.names = c("Rubro", "Mediana Salarial","Desvío", "Respuestas")) %>% 
  kable_styling(full_width = F, position = "center",
              bootstrap_options = c("striped", "hover", "condensed", "responsive")) %>% 
  scroll_box(height = "500px")

```


# Análisis por países

En esta sección analizaremos la situación salarial de RRHH únicamente de cuatro países: *Argentina, Paraguay, México y Perú* únicamente, por la cantidad de respuestas. Del resto de los países tenemos menos de 8 respuestas, por lo que es imposible realizar un análisis serio.

## Paraguay

### Análisis por puesto

```{r paraguay1}
# Preproceso -----

# Filtrar los sueldos extremos
rh22la_clean <- rh22la %>% 
  filter(puesto != "Pasante",
         between(sueldo_dolar, poda_p05, poda_p95)) %>% 
  mutate(rubro = str_wrap(rubro, width = 30))

# Limpiar datos 2020
df2020 <-  profiling_num(kiwi20$sueldo_dolar)
p05_20 <- df2020[1,6]
p95_20 <- df2020[1,10]

rh20 <- kiwi20 %>% filter(between(sueldo_dolar, p05_20, p95_20)) %>% 
  mutate(anio = 2020) %>% 
  select(anio, pais, puesto, funcion = funcion_rh, sueldo_bruto) 


# Limpiar datos 2021
df2021 <- profiling_num(kiwi21$sueldo_dolar)
p05_21 <- df2021[1,6]
p95_21 <- df2021[1,10]

rh21 <- kiwi21 %>% filter(between(sueldo_dolar, p05_20, p95_20)) %>% 
  mutate(anio = 2021) %>% 
  select(anio, pais, puesto, funcion, sueldo_bruto) 



# Filtrar por Paraaguay ----
rh_py <- rh22la_clean %>% 
  filter(pais == "Paraguay") %>% 
  mutate(anio = 2022)

rh20py <- rh20 %>% 
  filter(pais == "Paraguay")

rh21py <- rh21 %>% 
  filter(pais == "Paraguay")

rh22py <- rh_py %>% 
    select(anio, pais, puesto, funcion, sueldo_bruto) 

# Para analizar evolución de salarios
# Evolucion
historico <- rbind(rh20py, rh21py, rh22py)

# Salario por puesto 

rh_py %>% 
  group_by(puesto) %>% 
  summarise(mediana = median(sueldo_bruto)) %>%
  ungroup() %>% 
  ggplot(aes(x = fct_rev(puesto), y = mediana)) +
  geom_col(fill = "#0038a8") +
  geom_text(aes(label = comma(mediana, big.mark = ".", decimal.mark = ",")),
            vjust = 1.2,
            size = 3, 
            color = "white") +
  eje_y_n +
  estiloh +
  labs(title = "Mediana Salarial por Puesto",
       subtitle = "Datos de Paraguay - En Gs.",
       x = NULL, y = NULL,
       caption = fuente)
  
```

### Análisis por función

```{r paraguay2}
rh_py %>% 
  group_by(funcion) %>% 
  summarise(mediana = median(sueldo_bruto)) %>%
  ungroup() %>% 
  ggplot(aes(y = reorder(funcion, mediana), x = mediana)) +
  geom_col(fill = "#0038a8") +
  geom_text(aes(label = comma(mediana, big.mark = ".", decimal.mark = ",")),
            hjust = 1.2,
            size = 3, 
            color = "white") +
  eje_x_n +
  estilov +
  labs(title = "Mediana Salarial por Puesto",
       subtitle = "Datos de Paraguay - En Gs.",
       x = NULL, y = NULL,
       caption = fuente)
```

### Análisis por rubro

```{r paraguay3}
rh_py %>% 
  group_by(rubro) %>% 
  summarise(mediana = median(sueldo_bruto)) %>%
  ungroup() %>% 
  ggplot(aes(y = reorder(rubro, mediana), x = mediana)) +
  geom_col(fill = "#0038a8") +
  geom_text(aes(label = comma(mediana, big.mark = ".", decimal.mark = ",")),
            hjust = 1.2,
            size = 3, 
            color = "white") +
  eje_x_n +
  estilov +
  labs(title = "Mediana Salarial por Puesto",
       subtitle = "Datos de Paraguay - En Gs.",
       x = NULL, y = NULL,
       caption = fuente)
```

### Evolución

La evolución de los salarios en moneda local puede ser contraintuitiva dada la baja cantidad de respuestas obtenidas por año.

```{r paraguay4}
historico %>% 
  group_by(anio) %>% 
  summarise(mediana = median(sueldo_bruto)) %>% 
  ungroup %>% 
  ggplot(aes(x = anio, y = mediana)) +
  geom_col(fill = "#0038a8") +
  geom_text(aes(label = comma(mediana, big.mark = ".", decimal.mark = ",")),
            vjust = 1.2) +
  eje_y_n +
  estiloh +
  labs(title = "Mediana Salarial por Año",
       subtitle = "Datos de Paraguay - En Gs.",
       x = NULL, y = NULL,
       caption = fuente)

```


## México

### Análisis por puesto

```{r mex1}
# Filtrar por México ----
rh_mx <- rh22la_clean %>% 
  filter(pais == "México") %>% 
  mutate(anio = 2022)


rh_mx <- rh22la %>% 
  filter(pais == "México") %>% 
  mutate(anio = 2022)

rh20mx <- rh20 %>% 
  filter(pais == "México")

rh21mx <- rh21 %>% 
  filter(pais == "México")

rh22mx <- rh_mx %>% 
    select(anio, pais, puesto, funcion, sueldo_bruto) 

# Para analizar evolución de salarios
# Evolucion
historico <- rbind(rh20mx, rh21mx, rh22mx)

# Salario por puesto 

rh_mx %>% 
  group_by(puesto) %>% 
  summarise(mediana = median(sueldo_bruto)) %>%
  ungroup() %>% 
  ggplot(aes(x = fct_rev(puesto), y = mediana)) +
  geom_col(fill = "#006847") +
  geom_text(aes(label = comma(mediana, big.mark = ".", decimal.mark = ",")),
            vjust = 1.2,
            size = 3, 
            color = "white") +
  eje_y_n +
  estiloh +
  labs(title = "Mediana Salarial por Puesto",
       subtitle = "Datos de México - En MX$",
       x = NULL, y = NULL,
       caption = fuente)
  
```

### Análisis por función

```{r mex2}
rh_mx %>% 
  group_by(funcion) %>% 
  summarise(mediana = median(sueldo_bruto)) %>%
  ungroup() %>% 
  ggplot(aes(y = reorder(funcion, mediana), x = mediana)) +
  geom_col(fill = "#006847") +
  geom_text(aes(label = comma(mediana, big.mark = ".", decimal.mark = ",")),
            hjust = 1.2,
            size = 3, 
            color = "white") +
  eje_x_n +
  estilov +
  labs(title = "Mediana Salarial por Puesto",
       subtitle = "Datos de México - En MX$",
       x = NULL, y = NULL,
       caption = fuente)
```

### Análisis por rubro

```{r mex3}
rh_mx %>% 
  group_by(rubro) %>% 
  summarise(mediana = median(sueldo_bruto)) %>%
  ungroup() %>% 
  ggplot(aes(y = reorder(rubro, mediana), x = mediana)) +
  geom_col(fill = "#006847") +
  geom_text(aes(label = comma(mediana, big.mark = ".", decimal.mark = ",")),
            hjust = 1.2,
            size = 3, 
            color = "white") +
  eje_x_n +
  estilov +
  labs(title = "Mediana Salarial por Puesto",
       subtitle = "Datos de México - En MX$",
       x = NULL, y = NULL,
       caption = fuente)
```

### Evolución

La evolución de los salarios en moneda local puede ser contraintuitiva dada la baja cantidad de respuestas obtenidas por año.

```{r mex4}
historico %>% 
  group_by(anio) %>% 
  summarise(mediana = median(sueldo_bruto)) %>% 
  ungroup %>% 
  ggplot(aes(x = anio, y = mediana)) +
  geom_col(fill = "#006847") +
  geom_text(aes(label = comma(mediana, big.mark = ".", decimal.mark = ",")),
            vjust = 1.2, 
            color = "white") +
  eje_y_n +
  estiloh +
  labs(title = "Mediana Salarial por Año",
       subtitle = "Datos de México - En MX$",
       x = NULL, y = NULL,
       caption = fuente)

```


## Perú

### Análisis por puesto

```{r peru1}
# Filtrar por México ----
rh_pe <- rh22la_clean %>% 
  filter(pais == "Perú") %>% 
  mutate(anio = 2022)


rh20pe <- rh20 %>% 
  filter(pais == "Perú")

rh21pe <- rh21 %>% 
  filter(pais == "Perú")

rh22pe <- rh_pe %>% 
    select(anio, pais, puesto, funcion, sueldo_bruto) 

# Para analizar evolución de salarios
# Evolucion
historico <- rbind(rh20pe, rh21pe, rh22pe)

# Salario por puesto 

rh_pe %>% 
  group_by(puesto) %>% 
  summarise(mediana = median(sueldo_bruto)) %>%
  ungroup() %>% 
  ggplot(aes(x = fct_rev(puesto), y = mediana)) +
  geom_col(fill = "#D91023") +
  geom_text(aes(label = comma(mediana, big.mark = ".", decimal.mark = ",")),
            vjust = 1.2,
            size = 3, 
            color = "white") +
  eje_y_n +
  estiloh +
  labs(title = "Mediana Salarial por Puesto",
       subtitle = "Datos de Perú - En S/",
       x = NULL, y = NULL,
       caption = fuente)
  
```

### Análisis por función

```{r peru2}
rh_pe %>% 
  group_by(funcion) %>% 
  summarise(mediana = median(sueldo_bruto)) %>%
  ungroup() %>% 
  ggplot(aes(y = reorder(funcion, mediana), x = mediana)) +
  geom_col(fill = "#D91023") +
  geom_text(aes(label = comma(mediana, big.mark = ".", decimal.mark = ",")),
            hjust = 1.2,
            size = 3, 
            color = "white") +
  eje_x_n +
  estilov +
  labs(title = "Mediana Salarial por Puesto",
       subtitle = "Datos de Perú - En S/",
       x = NULL, y = NULL,
       caption = fuente)
```

### Análisis por rubro

```{r peru3}
rh_pe %>% 
  group_by(rubro) %>% 
  summarise(mediana = median(sueldo_bruto)) %>%
  ungroup() %>% 
  ggplot(aes(y = reorder(rubro, mediana), x = mediana)) +
  geom_col(fill = "#D91023") +
  geom_text(aes(label = comma(mediana, big.mark = ".", decimal.mark = ",")),
            hjust = 1.2,
            size = 3, 
            color = "white") +
  eje_x_n +
  estilov +
  labs(title = "Mediana Salarial por Puesto",
       subtitle = "Datos de Perú - En S/",
       x = NULL, y = NULL,
       caption = fuente)
```

### Evolución

La evolución de los salarios en moneda local puede ser contraintuitiva dada la baja cantidad de respuestas obtenidas por año.

```{r peru4}
historico %>% 
  group_by(anio) %>% 
  summarise(mediana = median(sueldo_bruto)) %>% 
  ungroup %>% 
  ggplot(aes(x = anio, y = mediana)) +
  geom_col(fill = "#D91023") +
  geom_text(aes(label = comma(mediana, big.mark = ".", decimal.mark = ",")),
            vjust = 1.2, 
            color = "white") +
  eje_y_n +
  estiloh +
  labs(title = "Mediana Salarial por Año",
       subtitle = "Datos de Perú - En S/",
       x = NULL, y = NULL,
       caption = fuente)

```

## Argentina

### Análisis por puesto

```{r argentina}
# Filtrar por Argentina ----
rh_ar <- rh22la_clean %>% 
  filter(pais == "Argentina") %>% 
  mutate(anio = 2022)


rh20ar <- rh20 %>% 
  filter(pais == "Argentina")

rh21ar <- rh21 %>% 
  filter(pais == "Argentina")

rh22ar <- rh_ar %>% 
    select(anio, pais, puesto, funcion, sueldo_bruto) 

# Para analizar evolución de salarios
# Evolucion
historico <- rbind(rh20ar, rh21ar, rh22ar)

# Salario por puesto 

rh_ar %>% 
  group_by(puesto) %>% 
  summarise(mediana = median(sueldo_bruto)) %>%
  ungroup() %>% 
  ggplot(aes(x = fct_rev(puesto), y = mediana)) +
  geom_col(fill = "#75AADB") +
  geom_text(aes(label = comma(mediana, big.mark = ".", decimal.mark = ",")),
            vjust = 1.2,
            size = 3, 
            color = "white") +
  eje_y_n +
  estiloh +
  labs(title = "Mediana Salarial por Puesto",
       subtitle = "Datos de Argentina - En AR$",
       x = NULL, y = NULL,
       caption = fuente)
  
```

### Análisis por función

```{r argentina1}
rh_ar %>% 
  group_by(funcion) %>% 
  summarise(mediana = median(sueldo_bruto)) %>%
  ungroup() %>% 
  ggplot(aes(y = reorder(funcion, mediana), x = mediana)) +
  geom_col(fill = "#75AADB") +
  geom_text(aes(label = comma(mediana, big.mark = ".", decimal.mark = ",")),
            hjust = 1.2,
            size = 3, 
            color = "white") +
  eje_x_n +
  estilov +
  labs(title = "Mediana Salarial por Puesto",
       subtitle = "Datos de Argentina - En AR$",
       x = NULL, y = NULL,
       caption = fuente)
```

### Análisis por rubro

```{r argentina2, fig.height=9}
rh_ar %>% 
  group_by(rubro) %>% 
  summarise(mediana = median(sueldo_bruto)) %>%
  ungroup() %>% 
  ggplot(aes(y = reorder(rubro, mediana), x = mediana)) +
  geom_point(color = azul) +
  geom_segment(aes(x = 0, xend = mediana, y = rubro, yend = rubro), 
               color = "#75AADB") +
  geom_text(aes(label = comma(mediana, big.mark = ".", decimal.mark = ",")),
            hjust = -0.2,
            size = 2.8) +
  scale_x_continuous(limits = c(0, 700000), labels = comma_format(big.mark = ".", 
                                                                   decimal.mark = ";")) +
  estilov +
  labs(title = "Mediana Salarial por Puesto",
       subtitle = "Datos de Argentina - En AR$",
       x = NULL, y = NULL,
       caption = fuente)
```

### Evolución


```{r argentina4}
historico %>% 
  group_by(anio) %>% 
  summarise(mediana = median(sueldo_bruto)) %>% 
  ungroup %>% 
  ggplot(aes(x = anio, y = mediana)) +
  geom_col(fill = "#75AADB") +
  geom_text(aes(label = comma(mediana, big.mark = ".", decimal.mark = ",")),
            vjust = 1.2, 
            color = "white") +
  eje_y_n +
  estiloh +
  labs(title = "Mediana Salarial por Año",
       subtitle = "Datos de Argentina - En AR$",
       x = NULL, y = NULL,
       caption = fuente)

```


# Educación

En esta sección queremos indagar si hay relación entre la formación y la remuneración, y si impacta también el tipo de universidad, pública o privada, en la remuneración y posición. Primero veamos entre los distintos países como se distribuye la muestra entre profesionales provenientes de universidades públicas y privadas.

Dado que tenemos relativamente pocas respuestas de otros países que no sean Argentina, no podemos sacar ninguna conclusión seria, sólo mencionar que en Argentina, hay una virtual paridad entre los estudiantes y graduados de universidades públicas y privadas. Posteriormente analizaremos la situación por regiones dentro del país.

Las proporciones de respuestas según al tipo de universidad que asistieron los participantes de la encuesta es la siguiente:

```{r tipo_universidad, fig.show="hold", out.width="50%", fig.align = "default"}
kiwi %>% 
  select(pais, tipo_universidad) %>% 
  group_by(pais, tipo_universidad) %>% 
  summarise(cant = n()) %>% 
  transmute(tipo_universidad, porcentaje = cant/sum(cant)) %>% 
  ungroup() %>% 
  ggplot(aes(y = fct_rev(pais),
             x = porcentaje,
             fill = tipo_universidad)) +
           geom_col(position = "fill") + 
  scale_fill_manual(values = c(gris, verde, azul)) +
  geom_text(aes(label = percent(porcentaje, accuracy = 1)), 
            position = position_fill(0.5),
            color = "white",
            fontface = "bold",
            size = 3) +
  labs(title = "Distribución de respuestas por tipo de universidad por país",
       caption = fuente,
       x = "", y = "") +
  estilo +
  theme(legend.position = "none") +
  eje_x_p


educ <- kiwi %>% 
  select(tipo_universidad) %>%  
  group_by(tipo_universidad) %>% 
  summarise (n = n()) %>% 
  mutate(freq = n/sum(n)) %>% 
  arrange(-n)

# Compute the cumulative percentages (top of each rectangle)
educ$ymax <- cumsum(educ$freq)

# Compute the bottom of each rectangle
educ$ymin <- c(0, head(educ$ymax, n=-1))

# Compute label position
educ$labelPosition <- (educ$ymax + educ$ymin) / 2

# Compute a good label
educ$label <- paste0(educ$tipo_universidad, "\n Cant: ", educ$n)

# Make the plot
ggplot(educ, aes(ymax=ymax, ymin=ymin, xmax=4, xmin=3, fill=tipo_universidad)) +
  geom_rect() +
  coord_polar(theta="y") + # Try to remove that to understand how the chart is built initially
  xlim(c(2, 4)) +# Try to remove that to see how to make a pie chart
  scale_fill_manual(values = c(gris, verde, azul)) +
  theme_void() +
  theme(legend.position = "right",
        panel.background = element_blank(),
        text = element_text(family = "Roboto")) +
  labs(title = "Tipo de Universidad",
       fill = "Tipo de Universidad", 
       caption = fuente) +
  theme(legend.position = "left")
```

Las principales carreras de las personas que respondieron son:

```{r carreras}
carreras <- kiwi %>% 
  select(nivel_formacion, carrera_grado, tipo_universidad, trabajo, 
         sueldo_bruto, puesto, funcion, pais, genero) %>% 
  filter(trabajo == "Relación de Dependencia") %>% 
  mutate(carrera_grado = factor(carrera_grado))


carreras <- carreras %>% 
  mutate(carrera_grado = fct_collapse(carrera_grado, 
                                      "Comunicación Social" = c("Comunicación", "Comunicación social", "Comunicación Social", "comunicacion social", "Comunicación Institucional", "Comunicación Social Institucional"),
         "Ingenierías" = c("Ingeniería Comercial","Ingenieria Electronica", "Ingeniería Industrial"),
         "Sistemas" = c("Análisis Sistemas", "Sistemas"),
         "Administración de Empresas" = c("Administración de Empresas",
                                          "Administración Industrial",
                                          "Administración y Recursos Humanos"),
         "Abogacía" = c("Abogacía", "Derecho, HR y Escribania"),
         "RRHH / RRLL / RRTT" = c("Relaciones Laborales y Abogacia",
                                  "RRHH / RRLL / RRTT",
                                  "RRTT + Abogado UBA")),
         carrera_grado = fct_lump(carrera_grado, 
                                  prop = 0.02, 
                                  other_level = "Otras"),
         carrera_grado = factor(carrera_grado,
                               levels = c("RRHH / RRLL / RRTT", 
                                          "Psicología", 
                                          "Administración de Empresas",
                                          "Ingenierías",
                                          "Otras")))



carreras %>% 
  group_by(carrera_grado) %>% 
  summarise(cant = n()) %>%
  ungroup() %>% 
ggplot(aes(x = cant, y = fct_rev(carrera_grado))) + 
  geom_col(position = "dodge", fill = azul) +
  geom_text(aes(label = cant),
            size = 3,
            color = "white",
            facefont = "bold",
            hjust = 1.2) +
  labs(x="",y="") +
  estilov +
  labs(title = "Principales carreras estudiadas",
       subtitle = "Trabajadores en relación de dependencia",
       caption = fuente)

```

Dada la cantidad de respuestas por país, el análisis que haremos desde aquí en adelante sólo será para **Argentina**.

## Análisis de educación y puestos para Argentina

Luego, podemos analizar en qué tipo de universidad estudiaron las personas que respondieron la encuesta, según el puesto actual que ocupan.

```{r puesto-universidad}
recorte_educacion <- rh22la %>%
  filter(pais == "Argentina") %>% 
  select(nivel_formacion, carrera_grado,
         tipo_universidad, trabajo, sueldo_bruto, puesto, funcion, pais, genero)

ggplot(recorte_educacion, (aes(x = puesto, fill = tipo_universidad))) + #Tipo de universidad y cargo
  geom_bar(position = "dodge") +
  theme(plot.title.position = "plot") + 
  labs(x="",y="") +
    estilov +
  scale_fill_manual(values = c(gris, verde, azul)) +
  coord_flip() +
  labs(title = "Cantidad de respuestas según puesto y universidad",
       subtitle = "Sólo respuestas de Argentina",
       x = "", fill = "Tipo de Universidad",
       caption = fuente) +
    guides(fill = guide_legend(reverse=TRUE))  # Invierte el orden de los colores en la leyenda

```

Reiteremos el análisis pero únicamente para las carreras relacionadas con Recursos Humanos y Relaciones del Trabajo.

```{r rh-psico}
recorte_educacion %>%
  filter(carrera_grado == "RRHH / RRLL / RRTT") %>% 
  ggplot(aes(x = puesto, fill = tipo_universidad)) + #Tipo de universidad y cargo
  geom_bar(position = "dodge") +
  theme(plot.title.position = "plot") + 
  labs(x="",y="") +
    estilov +
  scale_fill_manual(values = c(gris, verde, azul)) +
  coord_flip() +
  labs(title = "Cantidad de respuestas según puesto y universidad",
       subtitle = "Sólo respuestas de Argentina - Carreras de RH",
       x = "", fill = "Tipo de Universidad",
       caption = fuente) +
    guides(fill = guide_legend(reverse=TRUE))  # Invierte el orden de los colores en la leyenda

  

```

Podemos apreciar que a partir de los puestos de jefatura, hay mayor presencia de graduados provenientes de universidades privadas.

En Argentina, podemos ver la siguiente distribución por género y nivel educativo.

```{r nivel-ed-genero}

ne_salario <- recorte_educacion 


# Agrupa categorías de educación
ne_salario <- ne_salario %>% 
    mutate(nivel_formacion = 
             fct_collapse(nivel_formacion,
                          "Secundario completo" = c("Secundario completo",
                                                    "Terciario en curso", 
                                                    "Terciario abandonado",
                                                    "Universitario abandonado"),
                          "Universitario completo" = c("Universitario completo",
                                                       "Maestría abandonada",
                                                       "Maestría o superior abandonada",
                                                       "Diplomado de posgrado abandonado")),
         nivel_formacion = fct_recode(nivel_formacion, 
                                      "Diplomado completo" = "Diplomado de posgrado completo",
                                      "Diplomado en curso" = "Diplomado de posgrado en curso",
                                      "Maestría en curso" = "Maestría o superior en curso",
                                      "Maestría completa" = "Maestría o superior completa")) 

ne_salario %>% 
  select(pais, nivel_formacion, genero, puesto) %>%
  filter(genero %in% c("Mujer cis", "Hombre cis"),
         !is.na(nivel_formacion)) %>%
  mutate(nivel_formacion = factor(nivel_formacion,
                                  levels = c("Secundario completo", "Terciario completo",
                                             "Universitario en curso", "Universitario completo",
                                             "Diplomado en curso","Diplomado completo",
                                             "Maestría en curso","Maestría completa"))) %>% 
  group_by(nivel_formacion, genero) %>%
  summarise(cant = n()) %>% 
  transmute(genero, porcentaje = cant/sum(cant)) %>% 
  ungroup() %>% 
  ggplot(aes (y= nivel_formacion, x = porcentaje, fill = genero)) + 
  geom_col(position = "fill") +
  geom_text(aes(label = percent(porcentaje, accuracy = 1)),
            position = position_fill(0.5),
            color = "white",
            size = 3,
            fontface = "bold")+
  scale_fill_manual(values = c(verde, lila)) +
  estilov +
  theme(legend.position = "top",
        plot.title.position = "plot") +
  labs(title = "Máximo nivel educativo alcanzado por género",
       subtitle = "Distribución por frecuencias absolutas",
       caption = fuente, 
       x = NULL, y = NULL,
       fill = "Género") +
  eje_x_p +
      guides(fill = guide_legend(reverse=TRUE))  # Invierte el orden de los colores en la leyenda


```

En términos absolutos, las mujeres graduadas representan más del 75% de la muestra. Analicemos estos datos en términos relativos. Prácticamente el patrón de nivel educativo entre hombres y mujeres es idéntico.

De acuerdo a la muestra recolectada, las mujeres se forman en mayor proporción que los hombres cis.

```{r nivel-ed-genero-rel}
ne_fem <- ne_salario %>% 
  filter(genero == "Mujer cis") %>% 
  group_by(genero, nivel_formacion) %>% 
  mutate(nivel_formacion = factor(nivel_formacion,
                                  levels = c("Secundario completo", "Terciario completo",
                                             "Universitario en curso", "Universitario completo",
                                             "Diplomado en curso","Diplomado completo",
                                             "Maestría en curso","Maestría completa"))) %>% 
  group_by(nivel_formacion) %>% 
  summarise(n = n()) %>% 
  mutate(frecuencia = round(n/sum(n),2),
         genero = "Mujer cis") 

ne_mas <- ne_salario %>% 
  filter(genero == "Hombre cis") %>% 
  group_by(genero, nivel_formacion) %>% 
  mutate(nivel_formacion = factor(nivel_formacion,
                                  levels = c("Secundario completo", "Terciario completo",
                                             "Universitario en curso", "Universitario completo",
                                             "Diplomado en curso","Diplomado completo",
                                             "Maestría en curso","Maestría completa"))) %>% 
  group_by(nivel_formacion) %>% 
  summarise(n = n()) %>% 
  mutate(frecuencia = round(n/sum(n),2),
         genero = "Hombre cis") 

ne_total <- rbind(ne_fem, ne_mas)

ggplot(ne_total, aes(x = nivel_formacion, y = frecuencia, fill = genero)) +
  geom_col() +
  theme(axis.text.x = element_text(angle = 90), 
        legend.position = "none") + 
  scale_fill_manual(values = colores) +
  facet_wrap(~genero, ncol = 2) +
  estiloh +
  eje_y_p +
  labs(title = "Proporción de nivel educativo máximo por género",
       x = "", y = "Proporción", 
       caption = fuente)

```

Ahora veamos como se distribuyen los puestos según el género y el nivel educativo.

```{r puestos-nivel-ed, fig.height=8}
ne_salario %>% 
  select(pais, nivel_formacion, genero, puesto) %>%
  filter(genero %in% c("Mujer cis", "Hombre cis"),
         puesto != "Pasante", puesto != "Director") %>%
  mutate(nivel_formacion = factor(nivel_formacion,
                                  levels = c("Secundario completo", "Terciario completo",
                                             "Universitario en curso", "Universitario completo",
                                             "Diplomado en curso","Diplomado completo", 
                                             "Maestría en curso","Maestría completa")),
         puesto = factor(puesto, 
                         levels = c("Director", "Gerente", "Jefe", "Responsable", "HRBP",
                                    "Analista", "Administrativo"))) %>% 
  group_by(nivel_formacion) %>% 
  ggplot(aes (y= nivel_formacion, fill = genero)) + 
  geom_bar(position = "fill") +
  labs(x="",y="") +
  scale_fill_manual(values = c(verde, lila)) +
  estilo +
  theme(legend.position = "top",
        plot.title.position = "plot") +
  labs(title = "Nivel educativo por puesto y género",
       subtitle = "Distribución por frecuencias absolutas",
       caption = fuente, 
       fill = "Género") +
  eje_x_p +
  facet_wrap(~puesto, ncol = 3) + 
      guides(fill = guide_legend(reverse=TRUE))  # Invierte el orden de los colores en la leyenda


```


## Análisis de sueldos y educación en Argentina

En esta sección analizaremos los sueldos en comparación con los distintos niveles educativos.

A diferencia de otras secciones, en este caso compararemos la *media salarial* para poder observar los desvíos estándar en los análisis. En primer lugar analicemos cuál es el sueldo promedio de acuerdo a los distintos niveles educativos.

Primero veamos cuál es el sueldo promedio en pesos argentinos, según el nivel educativo.

```{r sueldo-educ}
estudios <- rh22la %>% 
  filter(pais == "Argentina") %>% 
  select(genero, nivel_formacion, sueldo_bruto)
    
  
est_ar  <- profiling_num(estudios)
es_p05 <- est_ar[1,6]
es_p95 <- est_ar[1,10]

rm(est_ar)

rh22la %>% 
  filter(pais == "Argentina", 
         between(sueldo_bruto, es_p05, es_p95)) %>% 
      mutate(nivel_formacion = fct_collapse(nivel_formacion,
                                        "Secundario completo" = c("Secundario completo", "Terciario en curso",
                                                                  "Terciario abandonado", "Universitario abandonado"),
                                        "Universitario completo" = c("Universitario completo", "Maestría abandonada", 
                                                                     "Diplomado de posgrado abandonado")),
         nivel_formacion = fct_recode(nivel_formacion, "Diplomado completo" = "Diplomado de posgrado completo",
                                      "Diplomado en curso" = "Diplomado de posgrado en curso",
                                      "Maestría en curso" = "Maestría o superior en curso",
                                      "Maestría completa" = "Maestría o superior completa")) %>% 
    mutate(nivel_formacion = factor(nivel_formacion,
                                  levels = c("Secundario completo", "Terciario completo",
                                             "Universitario en curso", "Universitario completo",
                                             "Diplomado en curso", "Diplomado completo",
                                             "Maestría en curso","Maestría completa"))) %>% 
  group_by(nivel_formacion) %>% 
  summarise(sueldo_promedio = mean(sueldo_bruto)) %>% 
  ggplot(aes(x = sueldo_promedio, y = nivel_formacion))+
  geom_col(fill = azul)+
geom_text(aes(label = comma(round(sueldo_promedio, 0), 
                              big.mark = ".",
                             decimal.mark = ",",
                            prefix = "AR$ "),
            hjust = 1.2, fontface = "bold"),
            position = position_dodge(0.9),
            size = 3, color = "white",
            family = "Roboto") +
  estilov +
  eje_x_n +
  labs(title = "Sueldo promedio por nivel de formación",
       subtitle = "En AR$",
       x="", y="", caption = fuente)

  

```

Ahora veamos qué pasa si incluimos en el análisis el género para analizar los sueldos promedios y sus desvíos estándar.

```{r sueldo-educ-genero}
rh22la %>% 
  filter(pais == "Argentina", 
         between(sueldo_bruto, es_p05, es_p95)) %>% 
      mutate(nivel_formacion = 
               fct_collapse(nivel_formacion,
                            "Secundario completo" = c("Secundario completo", 
                                                      "Terciario en curso",
                                                      "Terciario abandonado", 
                                                      "Universitario abandonado"),
                            "Universitario completo" = c("Universitario completo", 
                                                         "Maestría o superior abandonada", 
                                                         "Diplomado de posgrado abandonado")),
         nivel_formacion = fct_recode(nivel_formacion, 
                                      "Diplomado completo" = "Diplomado de posgrado completo",
                                      "Diplomado en curso" = "Diplomado de posgrado en curso",
                                      "Maestría en curso" = "Maestría o superior en curso",
                                      "Maestría completa" = "Maestría o superior completa")) %>% 
    mutate(nivel_formacion = factor(nivel_formacion,
                                  levels = c("Secundario completo", "Terciario completo",
                                             "Universitario en curso", "Universitario completo",
                                             "Diplomado en curso", "Diplomado completo",
                                             "Maestría en curso","Maestría completa"))) %>% 
  group_by(nivel_formacion, genero) %>% 
  summarise(salarios = list(mean_se(sueldo_bruto))) %>% 
  unnest(salarios) %>% 
  ungroup() %>% 
  ggplot(aes(x = nivel_formacion, y = y, fill = genero)) +
  geom_col(position = "dodge")+
  geom_errorbar(aes(ymin = ymin,ymax = ymax), position = "dodge")+
  coord_flip()+
  eje_y_n +
  estilov +
  scale_fill_manual(values = c(verde, lila, amarillo)) +
  labs(title = "Sueldo promedio y desvío estándard por nivel de formación y género",
       subtitle = "En AR$", 
       x = "", y = "", 
       caption = fuente, 
       fill = "Género") +      
  guides(fill = guide_legend(reverse=TRUE))  # Invierte el orden de los colores en la leyenda

```

# Diversidad en RRHH

## Liderazgo y género en RRHH

Analicemos las proporciones de hombres y de mujeres en puesto de liderazgo.

```{r liderazgo-genero, results='hide'}

div <- rh22la %>%
  filter(pais == "Argentina") %>% 
select(genero) %>% 
  mutate(genero = factor(genero, 
                         levels = c("Mujer cis", "Hombre cis"))) %>% 
  group_by(genero) %>% 
  summarise (n = n()) %>% 
  mutate(freq = n/sum(n)) %>% 
  arrange(-n)

lideres <- rh22la %>% 
  filter(pais == "Argentina") %>% 
 select(genero, puesto) 

# Propoción de líderes hombres y mujeres
lideres_genero <- lideres %>% 
  filter(genero %in% c("Mujer cis", "Hombre cis")) %>% 
  group_by(genero) %>%
  mutate(gente_a_cargo = if_else(puesto %in% c("Responsable", "Jefe", "Gerente", 
                                               "Supervisor", "Director"),1,0)) %>%
  summarise(lider = sum(gente_a_cargo)) %>% 
  left_join(div) %>% 
  select(genero, lider, n) %>% 
  mutate(proporcion = percent(lider/n))

# Test de hipótesis para validar diferencias de resultados
# Hay que verificar si la proporción de líderes hombres es mayor que la proporción de líderes mujeres
# Creo un dataframe para analizar proporciones de hombres y de mujeres en puestos de liderazgo y de no-liderazgo
test_lider <- lideres_genero %>% 
  mutate(no_lider = n - lider) %>%        # Columna de no líderes
  select(genero, lider, no_lider) %>%     # selecciono columnas de interés
  pivot_longer(cols = c(lider, no_lider), # Hago un dataset largo para analizar después
               names_to = "es_lider", values_to = "conteo")

# Del total de respuestas me interesa sólo ver cuáles son los hombres con puesto de liderazgo
test_lider$cat <- c(0,0,1,0)

# Extraigo el mu para decidir si la diferencia es significativa y pasarlo a la fórmula del test.
prop_mujer_lid <- pull(lideres_genero[1,2]/lideres_genero[1,3])

# Realizo el test de hipótesis.
# H0 = Las proporciones de líderes hombres y mujeres son iguales
# H1 = La proporción de hombres líderes es mayor que la proporción de mujeres líderes.
resultados_test <- broom::tidy(t.test(test_lider$cat, mu = prop_mujer_lid, alternative = "greater"))

valor_test <- if(resultados_test[1,3] > 0.05) {
  print("la diferencia es estadísticamente significativa, y la proporción de hombres en puestos de liderazgo es mayor que el de las mujeres")
  } else {
    print("la diferencia no es estadísticamente significativa, y la proporción de hombres no es estadísticamente mayor que el de las mujeres en puestos de liderazgo")
  }
```

```{r grafico-prop-lid-genero}
# Gráfico
lideres_genero %>% 
  mutate(porc_lider = lider/n, 
         porc_no_lider = 1 - porc_lider) %>% 
  pivot_longer(cols = c(porc_lider, porc_no_lider),
               names_to = "es_lider", 
               values_to = "valores") %>% 
  mutate(es_lider = factor(es_lider, 
                           levels = c("porc_no_lider", "porc_lider"), 
                           labels = c("No Líder", "Líder"))) %>% 
  ggplot(aes(x= genero, y = valores, fill = es_lider))+
  geom_col(position = "fill")+
  estilo +
  scale_fill_manual(values = c("#75838F", "#344D7E")) +
  labs(title = "Proporción de Líderes según género",
       x = "", y = "", fill = "", 
       caption = fuente)

```

De acuerdo a las respuestas recolectadas **2 de cada 3** participantes son mujeres.

Para los puestos de liderazgo consideramos las personas en los puestos de *Director, Gerente, Jefe, y Responsable.*

Del total de **mujeres**, `r lideres_genero[1,3]` respuestas, `r lideres_genero[1,2]` ocupan un puesto de liderazgo (`r lideres_genero[1, 4]`).

Del total de **hombres**, `r lideres_genero[2, 3]` respuestas, `r lideres_genero[2,2]` ocupan un puesto de liderazgo (`r lideres_genero[2, 4]`).

Con un *p-value* igual a `r round(resultados_test[1,3],3)` podemos afirmar que **`r valor_test`**.


A pesar de que en Recursos Humanos en Argentina, las mujeres cis representan la mayor cantidad de empleados bajo relación de dependencia, y además se forman en mayor proporción que los varones en posgrados, proporcionalmente en comparación con los hombres cis, acceden a menos posiciones de liderazgo.



# Freelancers

En este relevamiento participan colegas que trabajan en relación de dependencia y también de manera freelance. Este es el análisis desarrollado en base a las respuestas de las personas que trabajan de manera independiente o en sus propias empresas.

## Respuestas  por país

En el caso de las personas freelance, la mayoría de las respuestas obtenidas fueron de Argentina.
Por eso reiteramos, que los resultados no son representativos de los países. 


```{r  echo=FALSE  }


paises <- freelo22 %>% 
  select(pais) %>% 
  mutate(cuenta = 1) %>% 
  group_by(pais) %>% 
  summarise(Cuenta = sum(cuenta)) %>% 
  arrange(-Cuenta) %>% 
  janitor::adorn_totals()

gt(paises) %>% 
  tab_header(title = "Cantidad de respuestas por país",
             subtitle = "Freelance") %>% 
  tab_source_note(source_note = fuente) %>% 
  cols_label(pais = "País")

```

## Respuestas por Género 

La participación según el género de las personas freelance,  es la siguiente:


```{r  echo=FALSE , message= FALSE,  warning = FALSE }


## Limpieza variable genero ----
freelo22 <- freelo22 %>% 
  mutate(genero = fct_collapse(genero, "Mujer cis" = c("Mujer cis", "Mujer"),
                               "Hombre cis" = "Hombre cis"),
         genero = factor(genero, levels = c("Mujer cis", "Hombre cis")))


div <- freelo22 %>% 
  select(genero) %>% 
  filter(genero!="NA")%>%  # se saca, porque no es representativo
  filter(genero!="Prefiero no responder")%>%  # se saca, porque no es representativo
  group_by(genero) %>% 
  summarise (n = n()) %>% 
  mutate(freq = n/sum(n)) %>% 
  arrange(-n)

# Compute the cumulative percentages (top of each rectangle)
div$ymax <- cumsum(div$freq)

# Compute the bottom of each rectangle
div$ymin <- c(0, head(div$ymax, n=-1))

# Compute label position
div$labelPosition <- (div$ymax + div$ymin) / 2

# Compute a good label
div$label <- paste0(div$genero, "\n Cant: ", div$n)

# Make the plot
ggplot(div, aes(ymax=ymax, ymin=ymin, xmax=4, xmin=3, fill=genero)) +
  geom_rect() +
  coord_polar(theta="y") + # Try to remove that to understand how the chart is built initially
  xlim(c(2, 4)) +# Try to remove that to see how to make a pie chart
  scale_fill_manual(values = c("#8624F5",  "#1FC3AA", "#FFD129","#75838F")) +
  theme_void() +
  theme(legend.position = "right",
        panel.background = element_blank(),
        text = element_text(family = "Roboto")) +
  labs(title = "Cantidad de respuestas según género",
       subtitle = "Freelance",
       fill = "Género", 
       caption = fuente)

```

Podemos observar que la mayoría de las respuestas fueron de  Mujeres cis, manteniendo la misma tendencia que las personas en relación de dependencia. 

```{r echo=FALSE, message=FALSE}

freelo22 %>% 
  select(genero) %>%
  mutate(cuenta = 1) %>% 
  group_by(genero) %>%
  summarise(Cuenta = sum(cuenta)) %>%
  ungroup() %>% 
  arrange(-Cuenta)%>%
  janitor::adorn_totals() %>% 
  rename("Género"=genero) %>% 
  kable("html", escape=F) %>% 
  kable_styling(full_width = TRUE, bootstrap_options = c("striped","hover","condensed" )) %>% 
  row_spec(0, bold=T, color="white", background = azul)
```

## Respuestas por Educación 

En esta sección queremos indagar si hay relación entre la formación y la exportacion de los servicios, y si impacta también el tipo de universidad, pública o privada, en dichas prestaciónes. 
Primero veamos  como se distribuye la muestra entre profesionales provenientes de universidades públicas y privadas de los diferentes paises:


```{r  echo=FALSE , message= FALSE,  warning = FALSE}

# Nota: Ver como agregar la tabla de referencias al grafico-

freelo22 %>% 
  select(pais, tipo_universidad) %>% 
  ggplot(aes(y = pais, fill = tipo_universidad)) +
  geom_bar(position = "fill") + 
  scale_fill_manual(values = c(gris, verde, azul)) +
  labs(title = "Distribución de respuestas por tipo de universidad por país",
       caption = fuente, 
       x = "", y = "") +
  estilo +
  theme(legend.position = "top") +
  eje_x_p

```


Limitandonos al país con mayor cantidad de respuestas, Argentina, en los  siguientes graficos podemos observar  que  la distribución   por tipo de Universidad es  muy pareja , quedando un valor  minimo y poco representativo  para quienen no fueron a la Universidad: 


```{r  echo=FALSE , message= FALSE,  warning = FALSE}

freelo22 %>% 
  select(pais, tipo_universidad) %>%
  filter (pais=="Argentina")%>% 
  ggplot(aes(x = tipo_universidad)) + 
  geom_bar(position = "dodge", fill = azul) +
  theme(axis.text.x = element_text(angle = 360)) + 
  labs(x="",y="") +
  estiloh +
  labs(title = "Distribución de respuestas por tipo de universidad",
       subtitle = "Solo Argentina",
       caption = fuente)


```

```{r  echo=FALSE , message= FALSE,  warning = FALSE}



## Tipo de Universidad  

educ <- freelo22 %>% 
  select(tipo_universidad) %>%  
  group_by(tipo_universidad) %>% 
  summarise (n = n()) %>% 
  mutate(freq = n/sum(n)) %>% 
  arrange(-n)

# Compute the cumulative percentages (top of each rectangle)
educ$ymax <- cumsum(educ$freq)

# Compute the bottom of each rectangle
educ$ymin <- c(0, head(educ$ymax, n=-1))

# Compute label position
educ$labelPosition <- (educ$ymax + educ$ymin) / 2

# Compute a good label
educ$label <- paste0(educ$tipo_universidad, "\n Cant: ", educ$n)

# Make the plot
ggplot(educ, aes(ymax=ymax, ymin=ymin, xmax=4, xmin=3, fill=tipo_universidad)) +
  geom_rect() +
  coord_polar(theta="y") + # Try to remove that to understand how the chart is built initially
  xlim(c(2, 4)) +# Try to remove that to see how to make a pie chart
  scale_fill_manual(values = c(gris, verde, azul)) +
  theme_void() +
  theme(legend.position = "right",
        panel.background = element_blank(),
        text = element_text(family = "Roboto")) +
  labs(title = "Tipo de Universidad",
       fill = "Tipo de Universidad", 
       caption = fuente) +
  theme(legend.position = "left")
```



Nos interesaba indagar cuál era el nivel de formación  de los encuestados.

En la siguiente tabla podemos ver que la mayoría tiene estudios  Universitarios completos: 

```{r  echo=FALSE , message= FALSE,  warning = FALSE}

freelo22 %>% 
  select(nivel_formacion) %>%
  mutate(cuenta = 1) %>% 
  group_by(nivel_formacion) %>%
  summarise(Cuenta = sum(cuenta)) %>% 
  arrange(-Cuenta)%>% 
  select(nivel_formacion,Cuenta) %>% 
  rename("Nivel de Formación"=nivel_formacion) %>% 
  kable("html", escape=F) %>% 
  kable_styling(full_width = TRUE, bootstrap_options = c("striped","hover","condensed" )) %>% 
  row_spec(0, bold=T, color="white", background = azul)
```

Cuando  analizamos educación, nos resultó  interesante analizar la distribución por género y nivel educativo.

En el siguiente gráfico podemos observar que las mujeres tienen mayor nivel de formación que los hombres:

```{r  echo=FALSE , message= FALSE,  warning = FALSE}
freelo22 %>% 
  select(pais, nivel_formacion, genero) %>%
  filter(genero != "Prefiero no responder") %>% # sacar porque no es representativo
  filter(nivel_formacion != "NA") %>%           # sacar porque no es representativo
  mutate(nivel_formacion = factor(nivel_formacion,
                                  levels = c("Terciario en curso", "Terciario completo", "Universitario abandonado", "Universitario en curso", "Universitario completo", "Diplomado de posgrado en curso","Diplomado de posgrado completo", "Maestría o superior en curso", "Maestría o superior completa"))) %>% 
  group_by(nivel_formacion) %>% 
  ggplot(aes (y= nivel_formacion, fill = genero)) + 
  geom_bar(position = "fill") +
  labs(x="",y="") +
  eje_x_p +
  scale_fill_manual(values = colores) +
  estilo +
  theme(legend.position = "top") +
  labs(title = "Máximo nivel educativo alcanzado por género",
       subtitle = "Distribución por frecuencias absolutas",
       caption = fuente, 
       fill = "Género")

```


Veamos los mismos resultados, en terminos relativos: 

```{r  echo=FALSE , message= FALSE,  warning = FALSE}

#Esta bien la proporcion?? ver!! 

fr_fem <- freelo22 %>% 
  filter(genero == "Mujer cis") %>% 
  group_by(genero, nivel_formacion) %>% 
  mutate(nivel_formacion = factor(nivel_formacion,
                                  levels = c("Terciario en curso", "Terciario completo", "Universitario abandonado", "Universitario en curso", "Universitario completo", "Diplomado de posgrado en curso","Diplomado de posgrado completo", "Maestría o superior en curso", "Maestría o superior completa"))) %>% 
  group_by(nivel_formacion) %>% 
  summarise(n = n()) %>% 
  mutate(frecuencia = round(n/sum(n),2),
         genero = "Mujer cis") 


fr_mas <- freelo22 %>% 
  filter(genero == "Hombre cis") %>% 
  group_by(genero, nivel_formacion) %>% 
  mutate(nivel_formacion = factor(nivel_formacion,
                                  levels = c("Terciario en curso", "Terciario completo", "Universitario abandonado", "Universitario en curso", "Universitario completo", "Diplomado de posgrado en curso","Diplomado de posgrado completo", "Maestría o superior en curso", "Maestría o superior completa"))) %>% 
  group_by(nivel_formacion) %>% 
  summarise(n = n()) %>% 
  mutate(frecuencia = round(n/sum(n),2),
         genero = "Hombre cis") 

fr_total <- rbind(fr_fem, fr_mas )

ggplot(fr_total, aes(x = nivel_formacion, y = frecuencia, fill = genero)) +
  geom_col() +
  theme(axis.text.x = element_text(angle = 90), 
        legend.position = "none") + 
  labs(x="",y="") +
  scale_fill_manual(values = colores) +
  facet_wrap(~genero, ncol = 2) +
  estiloh +
  labs(title = "Proporción de nivel educativo máximo por género",
       subtitle = "Freelance",
       x = "", y = "Proporción", 
       caption = fuente) +
  eje_y_p


```


Respecto a las  carreras, vemos que la tendencia de las mismas se corresponden con los resultados obtenidos en las personas en relación de dependencia: 

```{r  echo=FALSE , message= FALSE,  warning = FALSE}

carrerasfr <- freelo22 %>% 
  select(nivel_formacion, carrera_grado, tipo_universidad, pais, genero) %>% 
  mutate(carrera_grado = factor(carrera_grado))

carrerasfr <- carrerasfr %>% 
  mutate(carrera_grado = fct_collapse(carrera_grado, 
                                    "RRHH / RRLL / RRTT" = c("RRHH / RRLL / RRTT", "Y ahora Relaciones Laborales")),
         carrera_grado = fct_collapse(carrera_grado, 
                                      "Psicología" = c("Psicología")),
         carrera_grado = fct_collapse(carrera_grado, 
                                      "Administración de Empresas" = c("Administración de Empresas")),
  
         carrera_grado = fct_lump(carrera_grado, 
                                  prop = 0.02, 
                                  other_level = "Otros"),
           carrera_grado = factor(carrera_grado, levels = c("RRHH / RRLL / RRTT", "Psicología", "Administración de Empresas", "Otros")))


ggplot(carrerasfr, aes(x = carrera_grado)) +
  geom_bar(position = "dodge", fill = azul) +
  theme(axis.text.x = element_text(angle = 360)) + 
  labs(x="",y="") +
  estiloh +
  labs(title = "Principales carreras estudiadas",
       subtitle = "Freelance",
       caption = fuente)
```

## Respuestas por Condición fiscal

La condidición fiscal de  los encuestados la podemos observar en la siguiente tabla:

```{r  echo=FALSE , message= FALSE,  warning = FALSE}


fiscofr <- freelo22 %>% 
  select(registro_fiscal, medio_pago_exterior) %>% 
  mutate(registro_fiscal = factor(registro_fiscal))%>%
  mutate(registro_fiscal = fct_collapse(registro_fiscal, 
                                      "Monotributista" = "Monotributista"),
         registro_fiscal = fct_collapse(registro_fiscal, 
                                        "Contractor" = "Contractor"),
         registro_fiscal = fct_collapse(registro_fiscal, 
                                        "Responsable inscripto" = "Responsable inscripto"),
          registro_fiscal = fct_collapse(registro_fiscal, 
                                        "SA" = "SA"),
         registro_fiscal = fct_collapse(registro_fiscal, 
                                        "Otros" = c("No estoy registrada por el momento","Spa","tengo un contrato mixto rel dependencia y  freelance")),
         carrera_grado = factor(registro_fiscal,
                                levels = c("Monotributista", "Contractor", "Responsable inscripto","SA", "Otros")))


fiscofr %>% 
  select(registro_fiscal) %>%
  mutate(cuenta = 1) %>% 
  group_by(registro_fiscal) %>%
  summarise(Cuenta = sum(cuenta)) %>% 
  arrange(-Cuenta)%>% 
  rename("Registro Fiscal"=registro_fiscal) %>% 
  kable("html", escape=F) %>% 
  kable_styling(full_width = TRUE, bootstrap_options = c("striped","hover","condensed" )) %>% 
  row_spec(0, bold=T, color="white", background = azul)

```

##  Respuestas por Exportación de  Servicio

Como vemos a continuación,  la mayoría no exporta sus servicios: 
```{r  echo=FALSE , message= FALSE,  warning = FALSE}

exp <- freelo22 %>% 
  select(exporta) %>% 
 filter(exporta!="NA") %>% 
  group_by(exporta) %>% 
  summarise (n = n()) %>% 
  mutate(freq = n/sum(n)) %>% 
  arrange(-n)

# Compute the cumulative percentages (top of each rectangle)
exp$ymax <- cumsum(exp$freq)

# Compute the bottom of each rectangle
exp$ymin <- c(0, head(exp$ymax, n=-1))

# Compute label position
exp$labelPosition <- (exp$ymax + div$ymin) / 2

# Compute a good label
exp$label <- paste0(exp$exporta, "\n Cant: ", div$n)

# Make the plot
ggplot(exp, aes(ymax=ymax, ymin=ymin, xmax=4, xmin=3, fill=exporta)) +
  geom_rect() +
  coord_polar(theta="y") + # Try to remove that to understand how the chart is built initially
  xlim(c(2, 4)) +# Try to remove that to see how to make a pie chart
  scale_fill_manual(values = c(gris, azul)) +
  theme_void() +
  theme(legend.position = "right",
        panel.background = element_blank(),
        text = element_text(family = "Roboto")) +
  labs(title = "Exporta Servicios",
       fill = "", 
       caption = fuente)
```


Focalizandonos entre quienes exportan, podemos ver cuál es el servicio prestado: 


```{r  echo=FALSE , message= FALSE,  warning = FALSE}


sv_fr <- freelo22 %>% 
  filter(servicio_principal != "NA")%>% 
  filter(servicio_principal != "Start up del area de HR inpmentacion de politicas y procesos, busqueda y seleccion, asesoramiento en general del area")%>% 
  select(servicio_principal, exporta)# %>%
#  filter(exporta=="Si")#%>%
# mutate(servicio_principal = factor(servicio_principal,
#                               levels = c("Payroll / Liquidación de sueldos", "Diseño organizacional", "Capacitación", "Comunicación interna","People Analytics","HR Generalista")))

ggplot(sv_fr, (aes(y = fct_rev(servicio_principal), fill = exporta))) + 
  geom_bar(position = "dodge") +
  labs(x="",y="") +
  estilov +
  scale_fill_manual(values = c(gris, verde)) +
  labs(title = "Respuestas según Servicio Exportado",
       subtitle = "Freelance",
       x = "", fill = "Exporta",
       caption = fuente)
```


En relación a los medios de pago utilizados por quienes exportan, sus respuestas fueron las siguientes: 


```{r  echo=FALSE , message= FALSE,  warning = FALSE}


mp_fr <-freelo22%>%
  mutate(medio_pago_exterior = fct_collapse(medio_pago_exterior, 
                                        "Payoneer" = c("Payoneer")),
         medio_pago_exterior = fct_collapse(medio_pago_exterior, 
                                        "Transferencia" = c("Transferencia a tu cuenta")),
         medio_pago_exterior = fct_collapse(medio_pago_exterior, 
                                        "PayPal" = c("PayPal")),
         medio_pago_exterior = fct_collapse(medio_pago_exterior, 
                                            "Bitcoin" = c("Bitcoin")),
         medio_pago_exterior = fct_collapse(medio_pago_exterior, 
                                            "Western Union" = c("Western Union")),
         medio_pago_exterior = fct_collapse(medio_pago_exterior, 
                                            "Prex" = c("Prex")),
         medio_pago_exterior = fct_collapse(medio_pago_exterior, 
                                            "NO" = c("-","0","N/A","no","No","No aplica","No exporti por ahora","no exporto","No exporto" ,"No exporto servicios","No exporto.","No trabajo para afuera aún","Xxxx")),
         carrera_grado = factor(medio_pago_exterior,
                                levels = c("Payoneer", "Transferencia", "PayPal", "Bitcoin","Western Union","Prex","NO")))



mp_fr %>% 
  filter(medio_pago_exterior!="NO")%>% 
  mutate(cuenta = 1) %>% 
  group_by(medio_pago_exterior) %>%
  summarise(Cuenta = sum(cuenta)) %>% 
  arrange(-Cuenta)%>% 
  select(medio_pago_exterior,Cuenta) %>% 
  rename("Medios de Pago Exterior"=medio_pago_exterior) %>% 
  kable("html", escape=F) %>% 
  kable_styling(full_width = TRUE, bootstrap_options = c("striped","hover","condensed" )) %>% 
  row_spec(0, bold=T, color="white", background = azul)

```

## Respuestas por  Antigüedad

Respecto a los años de experiencia como freelance, podemos observar que la mayoría tiene menos de dos años.

Un interrogante que nos surge en si la inserción en esta modalidad fue una decisión de carrera voluntaria o impulsada por las consecuencias de la pandemia. Carecemos de elementos para responder esa pregunta, por eso nos limitamos a  presentar las respuestas obtenidas: 


```{r  echo=FALSE , message= FALSE,  warning = FALSE}

ant_fr<- freelo22 %>% 
  mutate(rango_ant =case_when(
    anios_freelance < 2 ~ "Menos de 2 años",
    anios_freelance < 6 ~ "Entre 2 y 5 años",
    anios_freelance < 11 ~ "Entre 5 y 10 años",
    anios_freelance = T ~ "Más de 10 años"),
    rango_ant = fct_relevel(rango_ant, c("Menos de 2 años", "Entre 2 y 5 años",
                                                       "Entre 5 y 10 años", "Más de 10 años")))
 ant_fr %>%
  select(rango_ant) %>%
  mutate(cuenta = 1) %>% 
  group_by(rango_ant) %>%
  summarise(Cuenta = sum(cuenta)) %>% 
  arrange(rango_ant)%>% 
  rename("Años de Experiencia"=rango_ant) %>% 
 # rename("Exporta"=exporta) %>% 
  kable("html", escape=F) %>% 
  kable_styling(full_width = TRUE, bootstrap_options = c("striped","hover","condensed" )) %>% 
  row_spec(0, bold=T, color="white", background = azul)

```

## Respuestas por  Búsquedas

Nos interesa saber cuantos se dedican a realizar trabajos de selección de talentos. 

Podemos observar que un 66% de las personas encuestadas en esta categoria se dedican a la tarea de búsqueda. 


```{r  echo=FALSE , message= FALSE,  warning = FALSE}

freelo22 %>% 
  select(servicio_busqueda) %>%
  mutate(cuenta = 1) %>% 
  group_by(servicio_busqueda) %>%
  summarise (n = n()) %>% 
  mutate(freq = n/sum(n)) %>% 
  arrange(-n)%>% 
rename("Serv. Búsqueda"=servicio_busqueda) %>%
   kable("html", escape=F) %>% 
  kable_styling(full_width = TRUE, bootstrap_options = c("striped","hover","condensed" )) %>% 
  row_spec(0, bold=T, color="white", background = azul)

```

Sabiendo el crecimiento y auge de las búsquedas en el sector de IT, veamos cuál es la participación de las mismas entre las personas que hacen recruiting. 

Como se observa en el siguiente gráfico, la mayoría de las búsquedas se concentran que en el sector IT. 


```{r  echo=FALSE , message= FALSE,  warning = FALSE}


it_fr<- freelo22 %>% 
  select(busqueda_it, servicio_busqueda) %>% 
  filter(servicio_busqueda=="Si") 


ggplot(it_fr, (aes(x = busqueda_it, fill = servicio_busqueda))) + 
  geom_bar(position = "dodge") +
  labs(x="",y="") +
  estilov +
  scale_fill_manual(values = c(verde)) +
  coord_flip() +
  labs(title = "Servicio de Búsqueda",
       subtitle = "Freelance",
       x = "", fill = "IT",
       caption = fuente)
```


## Respuesta por garantía de trabajo

Las garantías de reposición de vacantes se refieren a la protección que se brinda a cada cliente en el caso de que la persona contratada   se marche de la empresa.

Veamos entre los que  prestan  el servicio de recruiting, quienes ofrecen garantía de permanencia del candidato. 



```{r  echo=FALSE , message= FALSE,  warning = FALSE}


gtia <- freelo22 %>% 
#  select(garantia,servicio_busqueda) %>% 
  filter(servicio_busqueda=="Si") %>% 
  mutate(garantia=fct_collapse(garantia, "Si" = c("1 mes","2 meses", "3 meses")),
         garantia=fct_collapse(garantia, "No" = c("No ofrezco garantía")),
          garantia = factor(garantia, levels =c("Si","No" )))


gtia2 <- gtia %>% 
  select(garantia) %>% 
  group_by(garantia) %>% 
  summarise (n = n()) %>% 
  mutate(freq = n/sum(n)) %>% 
  arrange(-n)

# Compute the cumulative percentages (top of each rectangle)
gtia2$ymax <- cumsum(gtia2$freq)

# Compute the bottom of each rectangle
gtia2$ymin <- c(0, head(gtia2$ymax, n=-1))

# Compute label position
gtia2$labelPosition <- (gtia2$ymax + gtia2$ymin) / 2

# Compute a good label
gtia2$label <- paste0(gtia2$garantia, "\n Cant: ", gtia2$n)

# Make the plot
ggplot(gtia2, aes(ymax=ymax, ymin=ymin, xmax=4, xmin=3, fill=garantia)) +
  geom_rect() +
  coord_polar(theta="y") + # Try to remove that to understand how the chart is built initially
  xlim(c(2, 4)) +# Try to remove that to see how to make a pie chart
  scale_fill_manual(values = c( verde, gris)) +
  theme_void() +
  theme(legend.position = "right",
        panel.background = element_blank(),
        text = element_text(family = "Roboto")) +
  labs(title = "Garantía de Permanencia",
       fill = "", 
       caption = fuente) +
  theme(legend.position = "left")




```



En la siguiente tabla podemos observar que los plazos de garantía suelen ir desde un mes hasta los tres meses. Pero un número importante, no ofrece garantia por el  servicio contratado.

```{r  echo=FALSE , message= FALSE,  warning = FALSE}

gtia2 <- freelo22 %>% 
#  select(garantia,servicio_busqueda) %>% 
  filter(servicio_busqueda=="Si") %>% 
  mutate( garantia=fct_collapse(garantia, "No" = c("No ofrezco garantía")),
          garantia = factor(garantia, levels =c("Si","No" )))

                                                      


```

## Respuestas por Base de Coeficiente


Otro punto para destacar es el precio del servicio de quienes hacen recruiting.

Podemos ver que la gran mayoría  cobra   por dicho servicio, un porcentaje de  remuneración mensual del ingresante, dejando para muy pocos casos el ingreso anual del mismo.


Una pregunta abierta que nos queda, es cuáles son las posiciones mejores pagas para los recruiters. Sin embargo, dicho análisis escapa de los objetivos de la presente encuesta.  

```{r  echo=FALSE , message= FALSE,  warning = FALSE}

coef_fr<- freelo22 %>% 
  mutate(base_coeficiente=fct_collapse(base_coeficiente, "Mensual" = "Remuneración mensual del ingresante"),
         base_coeficiente=fct_collapse(base_coeficiente, "Anual" = "Remuneración anual del ingresante"),
          base_coeficiente = factor(base_coeficiente, levels =c("Mensual","Anual" )))


 coef_fr %>%
  select(servicio_busqueda,base_coeficiente) %>%
  filter(servicio_busqueda=="Si") %>% 
  mutate(cuenta = 1) %>% 
  group_by(base_coeficiente) %>%
  summarise(Cuenta = sum(cuenta)) %>% 
  arrange(-Cuenta)%>% 
  rename("Remuneración del Ingresante"=base_coeficiente) %>% 
  kable("html", escape=F) %>% 
  kable_styling(full_width = TRUE, bootstrap_options = c("striped","hover","condensed" )) %>% 
  row_spec(0, bold=T, color="white", background = azul)


```

La mayoría cobra un porcentaje  que va del  20% al 30% de  las remuneraciones mensuales de los ingresantes, como podemos ver en el siguiente cuadro:


```{r echo=FALSE , message= FALSE,  warning = FALSE}

## armo las categorias

#freelo21$coeficiente #consulto categorias

n_coef<- freelo22 %>% 
  select(servicio_busqueda,coeficiente,base_coeficiente) %>% 
  filter(servicio_busqueda=="Si") %>% 
  filter(base_coeficiente=="Remuneración mensual del ingresante") %>% 
  filter(coeficiente>10)%>%  #Filtro entre 0-100 (decido eliminar 1.2,1.5,2.0 y otros, porque no es clara su categorizacion)
  filter(coeficiente<101) %>% 
  mutate(coeficiente =case_when(
      coeficiente < 11 ~ "10%",
    coeficiente < 21 ~ "20%",
    coeficiente < 31 ~ "30%",
        coeficiente < 41 ~ "40%",
    coeficiente < 51 ~ "50%",
    coeficiente < 61 ~ "60%",
    coeficiente < 71 ~ "70%",
    coeficiente < 81 ~ "80%",
    coeficiente < 91 ~ "90%",
    coeficiente <101 ~ "100%",
    coeficiente = T ~ "Otros"),
    coeficiente = fct_relevel(coeficiente, c("10%","20%","30%","40%","50%","60%","70%","80%","90%","100%","Otros")))
  
# agrupo las categorias en una tabla.

 n_coef<- n_coef %>%
  select(coeficiente) %>%
  mutate(cuenta = 1) %>% 
  group_by(coeficiente) %>%
  summarise(Cuenta = sum(cuenta)) %>% 
  #arrange(-Cuenta)%>% 
  rename("Porcentaje"=coeficiente)
 
 n_coef$TIP <- c("% Sobre la Remuneración Mensual") # al pasar el cursor se ve
 
 #Tabla

n_coef %>% 
  mutate(Cuenta=text_spec(Cuenta, "html", tooltip=TIP)) %>% 
    select(Porcentaje,Cuenta) %>% 
  kable("html", escape=F) %>% 
  kable_styling(full_width = TRUE, bootstrap_options = c("striped","hover","condensed" )) %>% 
  row_spec(0, bold=T, color="white", background = azul)


```

# Otros análisis

## Relación entre satisfacción y sueldos
Para este análisis nos preguntamos si hay relación entre el nivel salarial y la satisfacción.

Para responder a esta pregunta, cruzamos los sueldos brutos de Argentina, contra los niveles de satisfacción con la actual empresa donde trabajan las personas que respondieron la encuesta.

Los pasos que seguimos fueron los siguientes:

A los sueldos brutos los segmentamos en 4 partes con igual cantidad de registros (cuartiles). Es decir, en el 1° cuartil tenemos el 25% de los datos, en el segundo cuartil tenemos el 50% de los datos, y en el 3° cuartil tenemos el 75% de los datos.
En el primer cuartil están los sueldos más bajos, y el 4° los más altos.
Los niveles de satisfacción van del 1 (Totalmente Insatisfecho), al 5, (Totalmente Satisfecho).

```{r}
library(ggalluvial)

satisf <- rh22la %>% 
  filter(!is.na(satisfaccion),
         pais == "Argentina") %>% 
  select(sueldo_bruto, satisfaccion)


p25 <- profiling_num(satisf)[1,7]
p50 <- profiling_num(satisf)[1,8]
p75 <- profiling_num(satisf)[1,9]

satisf <- satisf %>% 
  mutate(cuartil = factor(case_when(
    sueldo_bruto  <   p25  ~ "1Q",
    sueldo_bruto > p25 & sueldo_bruto < p50 ~ "2Q",
    sueldo_bruto > p50 & sueldo_bruto < p75 ~ "3Q",
    TRUE   ~ "4Q")),
    satisfaccion = factor(satisfaccion, 
                             levels = c("1","2","3","4","5")), 
    cuenta = 1)


satisf <- satisf %>% 
  group_by(satisfaccion, cuartil) %>% 
  summarise(cant = n())



ggplot(as.data.frame(satisf), aes(y = cant, axis1 = cuartil, axis2 = satisfaccion)) +
  geom_alluvium(aes(fill = cuartil), width = 1/12,  alpha = 0.4) +
  geom_stratum(width = 1/12, fill = "#8882F7") +
  geom_label(stat = "stratum", aes(label = after_stat(stratum))) +
  scale_x_discrete(limits = c("Sueldo Bruto por Cuartil", "Nivel de Satisfacción"), expand = c(.05, .05)) +
  scale_fill_manual(values = c(verde, lila, rosa1, azul)) +
  theme_void() +
  labs(title = "Relación entre nivel salarial y satisfacción con la empresa",
       y = "", caption = fuente, fill = "Cuartil")
```



